【裁判字號】    95,台上,2508
【裁判日期】    950505
【裁判案由】    剝奪行動自由
【裁判全文】
最高法院刑事判決            九十五年度台上字第二五０八號
    上  訴  人  台灣高等法院台南分院檢察署檢察官
    被      告  甲○○
                        鼎金3.
上列上訴人因被告剝奪行動自由案件，不服台灣高等法院台南分
院中華民國九十一年十二月四日第二審更審判決（九十一年度上
更(二)字第三七三號，起訴案號：台灣嘉義地方法院檢察署八十九
年度偵字第三八三二號），提起上訴，本院判決如下：
    主  文
原判決撤銷，發回台灣高等法院台南分院。
    理  由
本件原判決認定：上訴人甲○○與廖秋良、何榮萍、盧孫美鵲等
人，於民國八十九年一月十六日十一時至二十時止，在嘉義縣民
雄鄉○○村○○○道路旁盧孫美鵲所經營之「大頭檳榔攤」內以
麻將賭博財物，同日二十時許，上訴人先行返家睡覺，換由黃耀
賢（經原審法院另案判處有期徒刑八年確定）接替，至翌（十七
）日凌晨一時許，黃耀賢因賭輸心有不甘，乃基於意圖為自己不
法所有之犯意，以廖秋良詐賭為藉口，脅迫其將贏得之金錢全部
交出，否則要將其打死，繼而出拳予以毆打，致廖秋良頭面部受
有腫脹五〤四點五公分、裂傷零點六公分長、皮下瘀血二〤一點
七公分、四點五〤三公分三處、頸肩部皮下瘀血六〤四公分一處
、左耳鼓膜裂傷及出血等傷害，廖秋良不得不將身上之新台幣（
下同）一萬元交予黃耀賢，黃耀賢仍不滿足，要廖秋良拿出更多
之金錢，且繼續加以毆打。嗣上訴人接獲盧孫美鵲通知，駕駛Ｇ
Ｈ－八八七六號自小客車趕至該檳榔攤，見廖秋良已遭黃耀賢打
倒在地，廖秋良為免難堪，要求離開至他處談判。上訴人即與黃
耀賢基於剝奪他人行動自由之犯意聯絡，提議帶廖秋良至同村覆
鼎金十二之九號其租屋處談判，黃耀賢為防廖秋良逃跑，以透明
膠帶綑綁廖秋良雙手後，由上訴人打開自小客車之後座車門，黃
耀賢喝令廖秋良進入並同坐在後座予以挾持，再由上訴人駕車載
至上開租屋處，黃耀賢先挾持廖秋良進入屋內並拉下鐵門，限制
其行動自由，隨即至廚房拿出一把菜刀作勢要砍掉其手指頭，恫
嚇廖秋良打電話叫人拿出五十萬元，方予釋放，否則，要砍掉其
五根手指頭，以一根手指頭抵十萬元，上訴人則在一旁監視，廖
秋良因在黃、盧二人之實力支配下，遂再取出身上剩餘之二萬元
，嗣經廖秋良不斷哀求，黃耀賢始同意降為十萬元，扣除先前之
二萬元，尚須給付八萬元，廖秋良隨即打電話向友人洪燕南籌錢
，黃耀賢與洪燕南相約在嘉義市○○路九三七巷巷口取款，上訴
人復與黃耀賢將廖秋良押上自小客車，於當日凌晨三時許駛至上
開巷口，因洪燕南只籌得六萬元，上訴人與黃耀賢表示須籌足八
萬元才肯放人，乃將廖秋良載走，於嘉義市區繞行，洪燕南不得
已，再向陳建文籌得二萬元，約十分鐘後，撥打廖秋良之行動電
話通知已湊足款項，上訴人始將車開回上開巷口，並下車取款，
黃耀賢隨後押廖秋良下車，見洪燕南已將八萬元交付上訴人，才
將廖秋良釋放，上訴人收到八萬元後當場轉交黃耀賢，於回程途
中，黃耀賢將其中三萬元分給上訴人充作調解費等情。因而撤銷
第一審之科刑判決，改判變更檢察官起訴法條，論上訴人以共同
以強押之非法方法，剝奪人之行動自由罪，處有期徒刑參年。固
非無見。
惟查：(一)、證據之取捨與事實之認定，固由事實審法院本於職權
自由判斷，但其判斷不能違反經驗法則及論理法則，否則其自由
判斷之職權行使，即與採證法則有違。原判決採信上訴人甲○○
之辯解，而以：上訴人意在調解告訴人廖秋良與黃耀賢間之爭執
，除就其與黃耀賢間共同剝奪行動自由部分應負擔刑責外，並無
擄人勒贖之犯意，上訴人得到三萬元，乃黃耀賢憑個人喜好所給
與，若上訴人自始有不法意圖參與擄人勒贖犯行，豈會冒如此重
刑而僅為獲得如此少數勒贖之金額？云云，為其論據（原判決第
十二頁）。然黃耀賢係因賭輸心有不甘，乃基於意圖為自己不法
所有之犯意，以告訴人詐賭為藉口，脅迫告訴人將贏得之金錢全
部交出，否則要將其打死，繼而出拳毆打告訴人，致其受有前揭
傷害，不得已而交付一萬元，黃耀賢仍不感滿足，要求告訴人須
拿出更多金錢，繼續加以毆打，嗣上訴人接獲盧孫美鵲通知，駕
駛自小客車趕至現場時，告訴人已遭黃耀賢打倒在地，上訴人即
向黃耀賢提議帶告訴人至其租屋處，由黃耀賢以膠帶綑綁告訴人
雙手，上訴人駕車將告訴人挾持至該租屋，抵達後黃耀賢拿菜刀
作勢要砍掉告訴人之手指頭，恫嚇告訴人打電話叫人拿出五十萬
元，方予釋放，否則，要砍掉其五根手指頭，告訴人在彼等之實
力支配下，再拿出二萬元，並打電話向友人洪燕南籌款八萬元，
於約定地點由上訴人下車取款後，告訴人才獲釋放，上訴人並從
中分得三萬元，此為原判決所認定之事實。如果無訛，黃耀賢既
自始意圖為自己不法所有，以詐賭為藉口，將告訴人毆打成傷強
索一萬元，並與上訴人共同將告訴人擄往上訴人之租屋處，持菜
刀繼續恫嚇告訴人再強索二萬元及八萬元，告訴人毋論身體上或
精神上自始至終處於被強力壓抑而不能抗拒之狀態下，何來調解
告訴人與黃耀賢間之爭執可言？上訴人果真有調解之意，何須綑
綁告訴人雙手剝奪其行動自由？將告訴人挾持至上開租屋後，又
何以拿出菜刀作勢砍掉告訴人指頭勒贖五十萬元？上訴人最初趕
到現場時，已見告訴人遭黃耀賢打傷倒地，其後又目睹黃耀賢綑
綁告訴人，及持菜刀恫嚇告訴人勒索贖款，其既知悉黃耀賢對告
訴人所為之暴力強索財物行徑，到場後仍積極全程參與，負責開
車挾持告訴人至其租屋處繼續加以恫嚇，及後來開車前往取得八
萬元贖款，並從中分得三萬元，謂上訴人主觀上無不法所有之意
圖，難謂與經驗法則無違。又擄人勒贖所得贖款之多寡，與是否
參與擄人勒贖犯行，並無必然之關聯，黃耀賢原向告訴人勒贖五
十萬元，嗣減為十萬元，扣除已強取之二萬元，剩八萬元，上訴
人從八萬元中分得三萬元，並無違情之處，自難以上訴人僅分得
三萬元，謂其不可能參與擄人勒贖。另黃耀賢業經原審法院另以
九十一年度上更(一)字第三三號判決依加重強盜罪判處有期徒刑八
年確定，該判決認定上訴人係強盜罪之共同正犯，並認告訴人在
檳榔攤遭黃耀賢毆打成傷，已達於不能抗拒之程度，有判決書可
參。原判決未詳查究明，對上述情節亦未審酌論列，遽為前揭有
利於上訴人之判斷，非惟採證違法，抑且理由不備。(二)、原判決
引用告訴人於第一審及原審法院前審之供述，認定告訴人有提議
到檳榔攤外覓地談判，離開檳榔攤覓地調解係出自告訴人之意思
，非可遽認上訴人有與黃耀賢意圖不法所有之犯意聯絡，而參與
擄人勒贖（原判決第十一頁）。然告訴人於警詢及偵查中分別指
稱：「（黃耀賢）藉口誣指我詐賭，要我將身上之一萬元交給他
，這時再來另一位較胖之歹徒（指上訴人）駕駛ＧＨ－八八七六
號自小客車……接著再將我拖回檳榔攤內找繩子要綁我，因找不
到，便用白色透明膠布綁住我雙手強押我上該自小客車，我與較
瘦之歹徒（指黃耀賢）坐在後座，而由較胖之歹徒駕車將我押到
嘉義縣民雄鄉北斗村覆鼎金十二之九號空屋內控制行動自由，較
瘦之歹徒並取來一把菜刀作勢要殺害我……並要我聯絡家人拿來
五十萬元贖人，如果沒有錢就要砍斷我手指，以一支手指十萬元
計算，我苦苦哀求與歹徒討價，最後歹徒堅持要拿到十萬元」（
見警卷第十五、十六頁）、「我沒有以任何不正當的方式詐賭，
但是『阿賢』（指黃耀賢）卻指稱我詐賭，並令我將贏的錢拿出
來，因他態度很凶悍，並說如不交出來要當場打死我，讓我非常
害怕，不敢反抗，不得不把當場贏的一萬元交給他，沒想到既然
交了一萬元後，他竟然真的打我，傷勢很嚴重，如驗傷單。在打
我的過程中，『阿全』（指上訴人）就開車到現場，『阿賢』在
現場找不到繩索，卻找到透明的膠帶來綑綁我雙手，因我被打的
四肢無力了，心裡又害怕，無法反抗，所以才被他綑綁雙手……
我被綁後，『阿賢』就推我上車，並命令『阿全』開車載走，『
阿賢』還在後座看管並抓著我的手，載到空屋後『阿賢』就抓我
進入空屋，『阿賢』就將鐵門拉下，將我關在屋內，『阿全』也
在場，『阿賢』就進去裡面拿出一支菜刀叫我拿五十萬元出來，
否則要剁掉我的五支手指頭，並說一支手指頭抵十萬元，我苦苦
哀求說沒有那麼多錢，『阿賢』還是堅持五十萬元，我不敢打電
話給家人怕他們擔心，我打電話給朋友洪燕南告訴他我被綁，要
拿五十萬元才能回去，洪燕南在電話中向『阿賢』哀求降為十萬
元好不好，『阿全』全程都在場，並且叫『阿賢』降為十萬元成
交。『阿賢』就叫『阿全』開車載我們去陳建文家的嘉義市○○
路九三七巷巷口拿錢，因在空屋內『阿賢』拿菜刀出來要求五十
萬元贖款時，『阿賢』就自己伸手進入我的左褲袋拿走所有的二
萬元，所以最後以十萬元的成交價中，『阿賢』及『阿全』都講
可以扣掉二萬元，命令我還要拿出八萬元來，所以我們到陳建文
家巷口時，洪燕南只拿來六萬元，『阿賢』及『阿全』都不同意
只拿六萬元，『阿賢』就叫『阿全』再將車子開走，在嘉義市西
區繞了五、六分鐘，洪燕南再打手機給我，說八萬元夠了，我們
才再繞回陳建文家巷口，由洪燕南交八萬元給『阿全』，就當場
放我走了，事後洪燕南才跟我說這二萬元是我們離開巷口後他臨
時打電話向陳建文借的，而且在交付八萬元之時，陳建文也在場
」等語（見偵查卷第二十至二十二頁），就其遭黃耀賢與上訴人
共同架擄勒索贖款之事實指訴甚詳，並未言及其有提議到檳榔攤
外面談判之事。且上訴人於警詢時亦稱：到達該檳榔攤後，我看
到黃耀賢與綽號「小良」已在檳榔攤外面，而「小良」的鼻子正
在流血，我便提議黃耀賢將「小良」帶到我租屋處等語（見警卷
第二頁），則告訴人嗣於審理中翻異前詞，是否事後畏事故為迴
護上訴人之供述，殊值研求。況黃耀賢係以告訴人詐賭為藉口，
以遂其強盜及擄人勒贖犯行，上訴人知悉黃耀賢對告訴人所為之
上開暴行，到場後仍積極全程參與，負責開車挾持告訴人至其租
屋處繼續加以恫嚇，及後來開車前往取得八萬元贖款，並從中分
得三萬元，所謂告訴人詐賭既然只是藉口，何來談判及調解？縱
以談判及調解為說詞，亦無非飾詞圖卸，豈能遽信？原判決未詳
為推求，審慎論斷，遽認上訴人與黃耀賢無意圖不法所有之犯意
聯絡，同有違誤。又犯強盜罪而有擄人勒贖之行為者，修正後刑
法第三百三十二條第二項第三款有結合犯之特別處罰規定，法定
刑為死刑、無期徒刑或十年以上有期徒刑，本罪係以強盜罪及擄
人勒贖罪相結合者而言，祇須行為人一面強盜，同時又有擄人勒
贖之犯行，二者間之犯意有所關聯，即足構成，一有上述行為，
即應依該強盜而擄人勒贖之結合犯論處，無所謂強盜係屬擄人勒
贖犯罪行為之一部，包括於擄人勒贖罪中之可言。本院前次判決
發回意旨已予指明（九十一年度台上字第九一四號），倘上訴人
於黃耀賢強盜告訴人財物得逞，再加以毆打欲逼令其交出更多金
錢之際，抵達現場並參與其後之犯行，上訴人與黃耀賢是否於擄
人勒贖同時，復一面為強盜財物之行為，事實尚有待釐清，原審
未予詳查究明，遽行判決，亦有可議。以上或為上訴意旨所指摘
，或為本院得依職權調查之事項，應認原判決仍有撤銷發回之原
因。至原判決理由第五項不另為無罪之諭知部分，基於審判不可
分原則，應併予發回。
據上論結，應依刑事訴訟法第三百九十七條、第四百零一條，判
決如主文。
中    華    民    國  九十五  年    五    月    五    日
                      最高法院刑事第六庭
                          審判長法官  林  增  福
                                法官  邵  燕  玲
                                法官  張  清  埤
                                法官  陳  世  雄
                                法官  陳  朱  貴
      本件正本證明與原本無異
                                      書  記  官
中    華    民    國  九十五  年    五    月    九    日
                                                      Ｌ


司法院資訊處製作；財團法人民間司法改革基金會備份。
